【裁判字號】    98,再易,1
【裁判日期】    980211
【裁判案由】    再審之訴
【裁判全文】
臺灣臺南地方法院民事裁定               98年度再易字第1號
再審原告  丙○○
          甲○○○
          乙○○
再審被告  丁○○
上列當事人間請求返還房屋事件，再審原告對於本院民國94年01
月11日確定判決（本院93年度簡上字第35號）提起再審之訴，本
院裁定如下：
    主      文
再審之訴駁回。
再審訴訟費用由再審原告負擔。
    理      由
一、按再審之訴，應於30日之不變期間內提起。前項期間，自判
    決確定時起算，判決於送達前確定者，自送達時起算；其再
    審之理由發生或知悉在後者，均自知悉時起算。但自判決確
    定後已逾5年者，不得提起。民事訴訟法第500條第1項、第2
    項定有明文。又當事人以有同法第496條第1項第1款適用法
    規顯有錯誤或第2款判決理由與主文顯有矛盾之情形提起再
    審之訴，應認此項理由於裁判送達時當事人即可知悉，故計
    算是否逾30日之不變期間，應自裁判確定時起算，無同法第
    500條第2項但書再審理由知悉在後之適用（最高法院70年度
    台再字第212號判例，同院69年度第3次民事庭會議決定 (二
    )參照）。
二、本件再審原告提起再審之理由以：
（一）本件再審聲請，係針對鈞院九十三年簡上字第三十五號確
      定判決，依民事訴訟法第五百條第二項規定，再審理由之
      發生或知悉在後者，於判決確定五年內提起再審之訴聲請
      。本案起因於七十六年間，再審原告積欠第三人台南市第
      六信用合作社貸款，因再審原告無力繳納，嗣後由第三人
      聲請拍賣再審原告之一丙○○名下不動產（參證物一）。
      當時第三人於強制執行聲請狀執行標的物一欄，明確載明
      僅執行當時已保存登記建物一至三樓，經執行處到場查封
      ，並通知當時為拍賣不動產抵押權人之再審被告丁○○ (
      參證物二)。不論當時為債權人之台南六信、為債務人之
      再審原告丙○○、為抵押權人之再審被告丁○○ (事後為
      拍定人)，對於當時拍賣標的物、範圍、公告價金等均無
      異議。孰料執行後十餘年，再審被告丁○○方主張當時執
      行效力，及於未保存登記之系爭建物，此舉鮮有違當初強
      制執行之範圍。
（二）又強制執行當時，參照第三人台南第六信用合作社所持執
      行名義 (參證物一)，為鈞院七十六年度拍字第二五九拍
      賣抵押物栽定。系爭未保存登記建物既非抵押權設定標的
      ，自無法為上述拍賣抵押物裁定效力所及，拍賣範圍不及
      於此，屬至明之理，原確定判決及第一審判決，均未慮及
      於此，顯有民事訴訟法第496條第1項第1款判決適用法規
      顯有錯誤之法定再審事由。
（三）不論事實審二審及歷次再審（各次再審均符合民事訴訟法
      第500條第l項規定，於30日之不變期間內提起)，再審被
      告均無法舉證當時拍賣效力及於未保存登記建物部分，此
      實為再審原告不平之處。若再審被告當初即知拍賣效力及
      於未保存登記部分，實不可能讓再審原告居住於未保存登
      記建物（事後已辦理建物門牌登記）十餘年。若因法律效
      力所及，則再審原告甚至連不當得利亦無法提出以彌補損
      害（若依原確定判決認定，拍賣主物效力及於從物，則非
      無法律上原因），難謂對再審原告有公平性可言。
（四）依據再審原告記憶所及，七十六年查封執行當時，未保存
      登記建物與執行標的物，已屬兩獨立建物，二者不僅有隔
      間，亦各有門戶出入，惜因事隔過久，當時強制執行卷宗
      經代理人聲請調閱，已過十年保存期限。事後原審於九十
      二、九十三年審理此案時，受命法官均曾至現場勘驗，亦
      載明兩者屬於獨立建物，則二者間並非主從物之屬甚明。
（五）本案重要爭點為系爭未保存登記建物（參系爭確定判決書
      附圖所示斜線甲、乙、丙部分），是否為台南地院七十六
      年度執字第六三六一號強制執行事件拍賣效力所及？再審
      原告與再審被告就此有不同意見，故雙方因此訴訟多年。
      系爭確定判決固認定上述未保存登記部分為七十六年度執
      字第六三六一號強制執行拍賣效力所及，惟查:
（六）依台南地方法院民事執行處七十六年十一月十六日發函予
      台南市稅捐稽徹處可知，七十六年執字第六三六一號執行
      事件，建物欄明確僅載有以保存登記部分一至三樓，並於
      備考欄載明「法院囑託增建土地不予鑑價」。未保存登記
      建物既然未予鑑價，顯見此部分建物非當時強制執行債權
      人所聲請執行標的。
（七）非執行標的，以保存登記部分建物拍賣所得價金又足以清
      償再審原告對於當時執行債權人之欠款，拍賣之效力實無
      從擴張至未保存登記部分建物。否則當時拍賣公告所示建
      物範圍、面積、公告底價等，即無意義可言。綜或依照物
      權法主物、從物之規定，系爭確定判決認為效力及於未保
      存登記部分，然再審被告於執行多年後始主張為拍賣效力
      所及，實違反誠信原則。
（八）系爭確定判決於主文第二項，增列再審原告應將附圖斜線
      丙部分所示涼棚、陽台等面積交還給再審被告。此部分除
      有違反民事訴訟法當事人處分權主義之外，若依系爭確定
      判決書第八頁所示，認為此部分係屬擴張應受判決事項之
      聲明，屬合法權益，然至少此部分應請再審被告於上級審
      時補繳相關擴張部分裁判費。然遍觀全卷，系爭確定判決
      並未要求再審被告補繳訴訟費用，此部分系爭確定判決顯
      有民事訴訟法第496條第l項第1款判決「適用法規顯有錯
      誤」之再審理由。
（九）再審被告雖曾於原審九十三年九月十三日「民事補充陳述
      狀」第二頁，主張再審原告所提出拍賣通知附件不動產清
      單備考欄「法院囑託增建土地不予鑑價」有被盜用可能，
      而予以否認該戳記是法院所有。然此部分僅由再審被告單
      方表示意見，未見其舉證。而系爭確定判決對此部分舉證
      責任分配，並未表示意見，且未於判決書中理由項下記載
      關於此部分雙方攻防之意見及法律上意見（民事訴訟法第
      二百二十六條第三項參照），此部分亦有判決「適用法規
      顯有錯誤」之再審事由。
（十）系爭確定判決於判決主文除顯示「上訴駁回」之外，另於
      判決主文第二項載明「上訴人應將... 如附圖斜線丙部分
      所示涼棚面積十二點一八平方公尺、陽台面積十點五八平
      方公尺，遷讓交還被上上訴人」。查:
    一系爭確定判決之原審判決（九十二年度南簡字第一二五九
      號判決），為再審被告全部勝訴判決，再審被告於系爭確
      定判決中無提出上訴可能，則系爭確定判決至多為再審原
      告上訴駁回之判決，竟增列判決主文第二項如上，系爭確
      定判決顯有「適用法規顯有錯誤」之法定再審事由。
    二系爭確定判決雖於判決書第十八頁載明此部分是再審被告
      於言詞辦論時擴張聲明，然民事訴訟法第445條第1項明文
      規定：「言詞辯論，應於上訴聲明之範圍內為之」，上訴
      審僅再審原告提出上訴，此部分增列第二項主文顯非再審
      原告之上訴聲明，再審被告依法不得亦不曾提出上訴，則
      系爭確定判決第十八頁所示擴於言詞辯論時張聲明云云，
      顯於法無據，有適用法規顯有錯誤之再審事由；況依民事
      訴訟法第446條僅規定訴之變更、追加及提起反訴之要件
      ，並未於法規中規定上級審仍得擴張訴之聲明，系爭判決
      此處用法亦不無疑問。
    三再依系爭確定判決第十二頁第五項得心證之理由欄以下，
      均未論及增列判決主文第二項之理由（僅在嗣後第六項一
      語帶過），系爭確定判決亦有民事訴訟法第四百九十六條
      第一項第二款「判決理由與主文顯有矛盾」之法定再審事
      由。
    綜上所陳，求為判決：
    1.鈞院93年度簡上字第35號判決廢棄。
    2.再審訴訟費用由再審被告負擔。
三、按本件再審原告所提再審之訴，於事實理由首為表明者，係
    針對本院九十三年度簡上字第三十五號之確定判決民國九十
    四年一月十九日之確定判決而為，核先敘明。查該確定判決
    係於民國94年1月24日送達再審原告，有送達證書1紙附原確
    定判決卷（該卷第117頁）可稽。觀諸再審原告係主張原確
    定判決有民事訴訟法第496條第1項第1款及第2款之再審事由
    ，依上開說明，上開再審理由於判決送達時，再審原告應即
    可知悉，故本件再審之訴是否逾30日之不變期間，自應於判
    決確定時起算甚明，據此，原確定判決自送達再審原告之翌
    日即94年1 月25日起，迄提起本件再審之訴止，早已逾越30
    日法定不變期間，是本件再審之訴，依上說明，揆諸首揭規
    定，顯非合法，應予駁回。
四、又本件再審原告針對上開確定判決，一而再，再而三提起再
    審之訴，綜計有94年度再易字第6號、95年度再易字第15號
    、96年度再易字第17號、97年度再易字第15號，觀其所持再
    審理由均大同小異，除94年度再易字第6號以再審原告所提
    理由非適法之再審理由而為再審之訴駁回之判決外，其餘案
    件，本院各該案合議庭均一再以再審原告之訴已逾三十日之
    不變期間而予裁定駁回，此經本院調閱上開各案件卷宗核對
    明確。而再審原告所提97年度再易字第15號一案，本院合議
    庭甫於民國97年11月28日以裁定駁回再審之訴，該裁定亦甫
    於97年12月04日送達於再審原告，乃本件再審原告立刻於97
    年12月31日以影印96年度再易字第17號、97年度再易字第15
    號二案之再審起訴狀之方式（僅更改日期），提起本件再審
    之訴，本院除認其再審之訴仍屬不合法，亦應予駁回外，再
    審原告一再以同一事由興訟，是否有民事訴訟法第249條第2
    項之情形，似尚非無研究之餘地，併此敘明。
五、依民事訴訟法第502條第1項、第95條、第78條、第85條第1
    項前段，裁定如主文。
中    華    民    國    98    年    2     月    11    日
                  民事第二庭    審判長法  官  林念祖
                                      法  官  張桂美
                                      法  官  王國忠
以上正本證明與原本無異。
本裁定不得抗告。
中    華    民    國    98    年    2     月    11    日
                                      書記官  黃敏純


司法院資訊處製作；財團法人民間司法改革基金會備份。
